【裁判字號】    99,訴,721
【裁判日期】    990930
【裁判案由】    違反稅捐稽徵法等
【裁判全文】
臺灣臺北地方法院刑事判決               99年度訴字第721號
公  訴  人  臺灣臺北地方法院檢察署檢察官
被      告  丙○○
上列被告因違反稅捐稽徵法等案件，經檢察官提起公訴（99年度
偵緝字第369號），本院判決如下：
    主  文
丙○○無罪。
    理  由
一、公訴意旨略以：被告丙○○前為南陞企業有限公司（址設臺
    北市○○區○○街35號4 樓，下稱南陞公司）負責人，為從
    事業務之人，負有據實製作薪資所得扣繳暨免扣繳憑單及申
    報營利事業所得稅之義務。其明知告訴人丁○○於民國96年
    間，未向南陞公司支領薪資新臺幣（下同）54萬元，竟基於
    偽造文書及逃漏稅捐之犯意，先於不詳時地，以2 萬元之代
    價，取得告訴人之同意後，再於97年間之申報營利事業所得
    稅期間，在不詳地點，虛列告訴人支領上開金額薪資之不實
    事項，並將上開不實之薪資列為南陞公司營業費用（薪津支
    出），登載於96年度各類所得扣繳暨免扣繳憑單，再持向財
    政部臺北市國稅局申報而行使之，藉以逃漏營利事業所得稅
    2,000 元，足以生損害於財政部臺北市國稅局稅捐稽徵之正
    確性，因認被告涉犯刑法第216條、第215條之行使業務上登
    載不實文書罪嫌及稅捐稽徵法第47條第1款、第41 條之公司
    負責人以不正當方法逃漏稅捐罪嫌等語。
二、按犯罪事實應依證據認定，無證據不得認定犯罪事實；又不
    能證明被告犯罪者，應諭知無罪之判決，刑事訴訟法第 154
    條第2項、第301條第1 項分別定有明文。又事實之認定，應
    憑證據，如未能發現相當證據，或證據不足以證明，自不能
    以推測或擬制之方法，為裁判基礎；且認定不利於被告之事
    實須依積極證據，苟積極證據不足為不利於被告事實之認定
    時，即應為有利於被告之認定（最高法院40年臺上字第86號
    、30年上字第816 號判例意旨參照）。次按稅捐稽徵法第47
    條於98年5月27日修正，除保留原第1項：「關於納稅義務人
    、扣繳義務人及代徵人應處徒刑之規定，於下列之人適用之
    ：一、公司法規定之公司負責人。二、民法或其他法律規定
    對外代表法人之董事或理事。三、商業登記法規定之商業負
    責人。四、其他非法人團體之代表人或管理人」，對公司或
    商業負責人等轉嫁自同法第41條之「代罰」規定外，另增列
    第2 項：「前項規定之人與實際負責業務之人不同時，以實
    際負責業務之人為準」，此係因考量犯罪之處罰，除須具備
    構成要件相當性、行為之違法性外，尚須具備行為之有責性
    之刑事法理。是就公司而言，該條款之「代罰」對象，應係
    指「符合公司法第8 條規定之所謂公司負責人」，且須「實
    際參與公司業務執行之人」，二者兼備始可，否則，如偏狹
    認係「登記之負責人」，亦即公司法第8條第1項所謂之當然
    負責人，在遇有依公司法第45、56、108、192、208 條等相
    關規定，公司登記之負責人有多人之情形時，如何選擇其「
    代罰」之人。況若登記之負責人實際上並不過問公司事務，
    公司之一切業務均由職務範圍內之負責人即經理人掌理時，
    則實際執行公司業務，為公司逃漏稅捐之負責人不必「代罰
    」，不過問公司事務之登記負責人反應「代人受過」，豈符
    公平正義原則及立法本意（最高法院86年度臺上字第2570號
    判決參照）。是就上開修正，應認係就上開法理予以明文化
    ，就原修正前之稅捐稽徵法第47條，亦應為相同之解釋。
三、公訴人認被告涉犯行使業務上登載不實文書罪嫌及公司負責
    人以不正當方法逃漏稅捐罪嫌，無非係以證人即告訴人丁○○之指證及告訴人96年度綜合所得稅核定通知書、各類所得
    稅扣繳暨免扣繳清單、南陞公司登記資訊查詢單、財政部臺
    北市國稅局中南稽徵所98年12月2 日財北國稅中南營所一字
    第0980030566號函等件為其主要論據。訊據被告固坦承其為
    南陞公司負責人，惟堅詞否認有何公訴人起訴之犯行，辯稱
    ：其不認識告訴人，因甲○○向其借用公司執照興建大樓，
    並將水電工程發包他人，告訴人薪資應係水電行老闆請款時
    所申報，其並不知道水電行老闆為何人，只有甲○○清楚等
    語。經查：
  (一)南陞公司虛列告訴人支領上開薪資，並列為營業費用而登載
    於96年度各類所得扣繳暨免扣繳憑單，藉以逃漏營利事業所
    得稅等情，雖據證人即告訴人丁○○證述明確，且有告訴人
    96年度綜合所得稅核定通知書、各類所得稅扣繳暨免扣繳清
    單、南陞公司登記資訊查詢單、財政部臺北市國稅局中南稽
    徵所98年12月2 日財北國稅中南營所一字第0980030566號函
    等件附卷可稽，而堪認定。然證人丁○○亦證稱：其不認識
    且從未見過被告，其係於入伍前在證人即賀堯工程有限公司
    （下稱賀堯公司）實際負責人乙○○設於桃園縣中壢市之公
    司上班，但工作地點在臺北縣中和市，乙○○當初有向其表
    示要以其名義申報領取南陞公司二十多萬元薪資，其可獲取
    2 萬元等語（見本院卷第67頁至第68頁），足認證人丁○○
    與被告並不相識，且與證人丁○○洽談虛報薪資事宜，亦非
    被告所為。是依證人丁○○之證述，尚不足認定被告有為持
    上開96年度各類所得扣繳暨免扣繳憑單向財政部臺北市國稅
    局申報而行使，並藉以逃漏營利事業所得稅之犯行，洵難為
    不利被告之認定。至上開告訴人96年度綜合所得稅核定通知
    書、各類所得稅扣繳暨免扣繳清單、南陞公司登記資訊查詢
    單、財政部臺北市國稅局中南稽徵所98年12月2 日財北國稅
    中南營所一字第0980030566號函各件，亦均僅足證明南陞公
    司確有虛列告訴人支領上開薪資以逃漏營利事業所得稅之情
    ，尚無從據此認定被告有為本件行使業務上登載不實文書及
    公司負責人以不正當方法逃漏稅捐之犯行。
  (二)證人甲○○證稱：其與被告係朋友關係，其公司有向南陞公
    司借牌辦理華福名廈新建工程，並將水電工程委由賀堯公司
    承攬，其有詢問過乙○○，告訴人應係賀堯公司員工，賀堯
    公司承攬工程必須申報材料及薪資，才會報在南陞公司帳下
    ，該部分報稅資料係其公司所提供給南陞公司等語（見本院
    卷第21頁至第23頁），並提出華福名廈新建工程水電工程承
    攬契約附卷為憑（見本院卷第25頁至第50頁）。另證人乙○○亦證稱：其有成立賀堯公司，該公司有承包南陞公司之華
    福名廈新建工程水電工程，其曾經發薪資給告訴人，但不認
    識被告等語。足認證人甲○○確有向被告借用南陞公司牌照
    辦理華福名廈新建工程，並將水電工程委由賀堯公司承攬，
    告訴人則係賀堯公司之員工，且賀堯公司實際負責人乙○○
    亦不認識被告，是被告上開所辯，核屬有據，應堪採信。
四、綜上所述，依公訴人所提證據，尚不足認定被告有行使業務
    上登載不實文書及公司負責人以不正當方法逃漏稅捐之犯行
    ，而被告雖為南陞公司負責人，然其既將南陞公司執照借予
    證人甲○○辦理華福名廈新建工程，證人即告訴人丁○○與
    證人乙○○均不認識被告，是被告顯非實際執行業務之人，
    揆諸上揭規定及說明，即難以稅捐稽徵法第47條第1項第1款
    、第41條相繩。此外，復查無其他積極證據足證被告涉有公
    訴意旨所指上開犯行，是既不能證明被告犯罪，自應為被告
    無罪判決之諭知。
據上論斷，應依刑事訴訟法第301條第1項，判決如主文。
本案經檢察官張成業到庭執行職務。
中    華    民    國    99    年    9     月    30    日
                  刑事第十四庭  審判長法  官  吳冠霆
                                      法  官  李殷君
                                      法  官  賴武志
以上正本證明與原本無異。
如不服本判決應於收受送達後10日內向本院提出上訴書狀，並應
敘述具體理由；其未敘述上訴理由者，應於上訴期間屆滿後20日
內向本院補提理由書（均須按他造當事人之人數附繕）「切勿逕
送上級法院」。
                                      書記官  劉麗英
中    華    民    國    99    年    9     月    30    日

司法院資訊處製作；財團法人民間司法改革基金會備份。
